【裁判字號】    99,訴,912
【裁判日期】    991215
【裁判案由】    損害賠償
【裁判全文】
臺灣板橋地方法院民事判決               99年度訴字第912號
原      告  簡佑哲
訴訟代理人  徐鈴茱律師
被      告  劉勇志
訴訟代理人  林秀蓉律師
被      告  台新國際商業銀行股份有限公司
法定代理人  吳東亮
訴訟代理人  吳建謀
上列當事人間請求損害賠償事件，經本院於民國99年11月24日言
詞辯論終結，判決如下：
    主  文
被告應連帶給付原告美金伍萬元及被告劉勇志自民國九十九年五
月一日起、被告台新國際商業銀行股份有限公司自民國九十九年
四月十七日起均至清償日止，按年息百分之五計算之利息。
訴訟費用由被告連帶負擔。
本判決第一項於原告以新臺幣伍拾參萬元供擔保後，得為假執行
，但被告如以新臺幣壹佰伍拾陸萬玖仟肆佰元為原告預供擔保，
得免為假執行。
    事實及理由
壹、原告起訴主張：
一、劉勇志前受僱於台新國際商業銀行股份有限公司（下稱台新
    銀行）之臺北縣板橋市○○路○段182巷3弄79號江翠分行擔
    任理財專員，於97年7月離職之前負責銀行銷售基金等投資
    性商品業務，原告則為台新銀行江翠分行理財投資客戶，並
    由劉勇志擔任原告之理財專員，負責為原告介紹推薦相關投
    資商品銷售事宜，原告並因此申購多筆基金及其他相關投資
    性金融商品。
  (一)詎劉勇志在未經原告同意下，於97年2月間擅自模仿原告筆
    跡，於「台新銀行投資國內外有價證券及信託運用指示書」
    亦即「雷曼連動債合約書之指示書」信託憑證編號：TSHU00
    00000標的代碼：TSHU（下稱指示書）上盜簽原告姓名，以
    原告名義向台新銀行投資購買美金5萬元之前開連動債商品
    ，並由台新銀行自原告外匯活期帳戶扣款美金5萬元，其所
    為係違背原告指示之逾越權限行為，造成原告受有美金5萬
    元之損害，依民法第535條及第544條規定，原告自得請求被
    告2人負連帶損害賠償責任。
  (二)又劉勇志為台新銀行之受僱人，竟違背原告指示未取得原告
    同意擅自冒簽原告姓名申購雷曼兄弟連動債，而台新銀行應
    監督其受僱人不得擅自冒簽委託客戶之名，並隨時注意其代
    理投資產品之狀況並向客戶隨時報告，劉勇志之逾越權限行
    為，致生原告美金5萬元之損害，依民法第184條、第185 條
    及第188條，劉勇志與台新銀行自應連帶負損害賠償責任。
二、爰基於委任契約及侵權行為損害賠償請求權，請鈞院擇一有
    利者為判決。並聲明：
  (一)被告應連帶給付原告美金5 萬元及自起訴狀繕本送達翌日起
    至清償日止，按年息百分之5 計算之利息。
  (二)訴訟費用由被告連帶負擔。
  (三)原告願供擔保，請准宣告假執行。
貳、被告之抗辯：
甲、被告劉勇志部分：
一、劉勇志雖曾於97年2月21日在台新銀行江翠分行內，於「台
    新銀行受託投資國內外有價證券暨信託運用指示書」上簽立
    原告姓名，並持之向台新銀行行使，藉以表示原告於97 年2
    月21日申購系爭雷曼兄弟連動債5萬美元，惟此並不構成侵
    權行為：
  (一)原告確實有申購上開連動債意思，劉勇志係基於原告之授權
    完成投資商品之申購手續，故並非偽造盜簽原告簽名，即不
    夠違反委任義務或侵權行為：
  1.原告於97年2月間約有10至15萬美金投資商品提前到期，遂
    要求劉勇志幫忙找類似投資產品，經考慮原告大部分之投資
    偏好長期性且配息穩定之連動債券，故提供台新銀行當月份
    開放信託申購之系爭「十二年期美金計價『雙率計息』利率
    連動債券」（債券發行機構為美國雷曼兄弟財務公司），依
    慣例由原告在系爭雙率計息連動債之(1)產品條件揭露檢查表
    、(2)產品發行條件中文說明書尾頁及(3)特定金錢信託投資國
    內外有價證券暨信託運用指示書等3份文件上親自簽名，再
    由被告劉勇志填載標的名稱、金額、費用等資料。但劉勇志
    當時因一時疏忽，把系爭雙率計息連動債之名稱寫錯，而該
    文件依銀行規定塗改處仍須客戶簽章，然被告劉勇志不想麻
    煩原告再跑一趟，乃重填一份書寫正確之指示書並代簽原告
    之姓名，以完成該雙率計息連動債產品之申購程序。
  2.原告確實有於97年2月21日至台新銀行江翠分行親自簽署系
    爭雙率計息連動債之(1)產品條件揭露檢查表及(2)產品發行說
    明書尾頁，上開文件所示簽名均為原告本人所親簽，並為原
    告所承認；倘原告無申購系爭雙率計息連動債之意思，其何
    以簽署系爭雙率計息連動債之產品條件揭露檢查表及產品發
    行說明書？
  (二)劉勇志於原告所購買之系爭雙率計息連動債，並未取得佣金
    或業績獎金，是無任何偽造原告簽名之動機，原告指述被告
    為貪圖業績及佣金而冒用盜簽原告之名，並無所據。
  (三)原告就其購買系爭連動債券商品，因有從其外匯美金帳戶扣
    款並於事後配息，故難諉為不知：
  1.依原告於台新銀行外匯活存帳號為000000000000之交易明細
    （見法院卷第188頁至第第190頁）可知，系爭雙率計息連動
    債（產品代號TSHU）申購後，於97年2月26日由銀行直接在
    上開活存帳號內扣款美金50,175元（按：5萬美元為申購金
    額，175美元為銀行收取之手續費，同日尚有其他2筆小額美
    元扣款為原告其他定期定額基金之扣款）。原告上開外匯活
    存帳號於扣款前原結餘12萬餘元之美金，就此帳戶內之5萬
    元美金巨額扣款，只要稍加審視即能察覺，原告不可能不知
    悉。另帳戶之交易明細於97年6月11日、9月10日顯示系爭雙
    率計息連動債（產品代號TSHU）各有配息1100美元，原告亦
    不可能不知悉。
  2.依原告上開外匯活存帳號97年度之交易明細所示，於系爭雷
    曼兄弟雙率計息連動債產品申購後（97年2月21日申購、2
    月26日扣款），原告分別在同年3月11日、4月23日、6月13
    日、6月24日、7月9日、7月25日、8月18日、9月10日共計9
    次補登存褶明細，對帳戶內有此筆扣款不可能沒發現。況帳
    戶之補登存褶明細顯示，原告至遲在3月11日即可發現此筆
    扣款，何以至半年後雷曼兄弟發生財務狀況事件後之97年10
    月，才向台新銀行主張其不知悉或未同意申購系爭產品？原
    告所言，顯與證據及情理相違。
  3.又依兩造刑事案件偵查卷附原告於台新銀行97年度全部投資
    性產品交易明細（含台幣帳戶）（見法院卷第303頁至第307
    頁）所示：於系爭雷曼兄弟雙率計息連動債之產品申購後，
    原告分別在同年3月11日、3月26日、4月23日、5月30日、6
    月13日、7月25日經由劉勇志辦理8筆外幣投資性產品之申購
    ，同年5月8日、6月4日、7月31日共計3次原告另自行透過網
    路銀行操作辦理申購、轉入等美元計價基金外匯交易，可知
    原告就其外匯帳戶內之交易或結餘款項金額應極為明瞭。則
    ，原告就其外匯帳戶於97年2月26日有因系爭連動債產品之
    申購而扣款50,175元美金之事實，豈有可能不知？
  4.再由原告於台新銀行外匯活存帳戶之補登存褶記錄及透過網
    路銀行查看交易記錄明細（見法院卷第308頁至第311頁）亦
    可知，系爭連動債於97年2月26日由銀行直接在上開活存帳
    號內扣款，原告於隔日2月27日即有透過網路銀行查看其帳
    戶記錄，其後更有多達10餘次之查看記錄，原告竟辯稱其不
    知悉亦未同意申購系爭連動債產品，此說詞孰人能信？
  5.又按台新銀行依程序，於委託人完成申購且所申購之產品發
    行後，會統一由總行寄發產品成立條件中文說明書予申購之
    客戶，而台新銀行於97年3月間即將該連動債之產品成立條
    件中文說明書寄予原告（見本院卷第62頁至第64頁、第312
    頁至第318頁）。此文件為總行所寄發並未經過劉勇志之手
    ，故劉勇志自無從隱瞞原告申購系爭連動債之事實，原告亦
    不可能不知悉。且台新銀行依程序，會統一由總行按月寄發
    財產管理運用對帳單予申購之客戶，而台新銀行曾以平信方
    式將97年3月至97年9月之財產管理運用對帳單寄予原告（見
    本院卷第143頁第187頁），上開對帳單期間共有7期（7 個
    月）均列有系爭連動債名稱、日期、信託金額、價格等等之
    申購資料，而且有顯示系爭雙率計息連動債97年6月份、9月
    份亦各有2次配息之訊息，原告不可能不知悉其申購之事實
    。
  (四)綜上，原告事前既簽署系爭雙率計息連動債申購所需之文件
    （見法院卷第298、299頁），事後亦經由外匯帳戶資料、網
    路查看記錄資料（見本院卷第300頁至第311頁）及銀行寄發
    之成立條件說明書（見本院卷第312頁至第318頁）與按月對
    帳單等多項資料，均已知系爭產品之申購，縱使劉勇志至愚
    ，亦不會甘冒犯罪及失去工作之風險而偽造原告之簽名，由
    此可知劉勇志確實係因原告之申購而代簽，並無偽造之情事
    。原告依民法第184條、第185條及第18 8條規定，主張被告
    之行為對其造成財產損害，應連帶負侵權行為責任，為無理
    由。又系爭雙率計息連動債商品，本即為原告所欲購買，且
    原告依其投資情形可提前贖回而未予贖回，縱有損失之情形
    ，亦與劉勇志無因果關係等情。故而劉勇志並無任何故意或
    過失不法侵害原告權利之情事。
二、劉勇志與原告間並無委任關係存在，亦無任何義務之違反，
    是原告依民法第535條及544條主張被告違反委任事務而請求
    被告應連帶損害賠償，實無理由：
  (一)劉勇志係受僱於台新銀行擔任理財專員，對台新銀行而言係
    屬僱傭關係，而原告則為台新銀行之客戶，對原告而言劉勇
    志之工作職務乃向其介紹理財相關商品，並協助其完成申購
    、贖回等相關程序，性質上無須亦無權替客戶做任何決定，
    故與原告間並無委任關係存在。劉勇志亦非替原告處理事務
    之人，且連動債投資人與銀行締結信託契約，並將信託財產
    運用於國外連動債投資，係基於信託契約而生之私權行為，
    委託人應依各該連動債契約自負盈虧，而原告做過許多理財
    商品，十分熟悉投資型商品之申購流程，並了解投資本身即
    有承擔風險之特性，不能因雷曼兄弟公司財務危機及之後破
    產事件導致所購買之系爭連動債基金受到波及，即謂被告劉
    勇志違反若何之義務。
  (二)再者，系爭雙率計息連動債產品自97年3月7日發行，其閉鎖
    期為3個月，即原告於申購後自同年6月7日即可提前贖回，
    是原告依其投資情形可提前贖回而未予贖回，縱有之後有發
    生連動債發行公司破產導致原告損失之情形，亦與劉勇志無
    因果關係。
乙、被告台新銀行部分：
一、原告簽有系爭連動債「十二年期美金計價『雙率計息』利率
    連動債券產品發行條件中文說書」，故可確認原告確有投資
    系爭連動債券之意思：
  (一)台新銀行於受理客戶透過特定金錢信託投資國外有價證券時
    ，為確認辦理『財富管理』業務之理財業務人員是否已完盡
    向投資人揭示特定金融商品（例如：系爭連動債券）之產品
    發行條件及風險，皆會要求投資人於被告銀行提供之『產品
    發行條件中文書』上親簽確認理財業務人員已經完整傳達該
    特定金融產品之資訊，才會受理投資人之委託投資。經查，
    原告於97年2月21日親自簽署「十二年期美金計價『雙率計
    息』利率連動債券產品發行條件中文說書」（下稱產品發行
    條件中文說明書），當可確認原告確有投資系爭連動債券之
    意願。甚者，被告銀行於受託投資交易完成後，亦會由總行
    逕行寄交產品成立條件說明書予所有投資人報告交易完成（
    不由理財業務人員轉交），確實執行內部控制制度。而本件
    於寄交產品成立條件說明書後，原告並未表示任何疑異，且
    迄97年9月15日雷曼兄弟控股公司申請破產保護止，被告銀
    行每月均會寄發信託對帳單與原告，信託對帳單上均明確記
    載原告信託帳戶下持有之金融產品（包含系爭債券），未見
    原告有任何質疑，尤其原告並已受領兩次利息（97年6月及
    97年9月，每季1次），亦可佐證原告確有信託被告銀行投資
    系爭連動債券。
  (二)又原告指稱系爭債券產品發行條件中文說明書僅為風險書說
    明文件，並非信託契約之一部份云云，惟查，原告於93年8
    月6日與被告銀行簽立信託總約定書（見法院卷第257頁至第
    274頁）中，於約定書第27條約定：「本契約之其他相關書
    類或附件（包括但不限於運用指示書及本總約定書所定適用
    於本信託行為之其他約定條款）均為本契約之一部份，與本
    契約具有同等之效力。」（見法院卷第260頁），又依系爭
    債券之產品發行條件中文說明書既為原被告間成立之特定金
    錢信託之說明文件，依前開條款自為信託契約之一部份，原
    告若無申購系爭債券之意思，又何必於系爭產品發行條件中
    文說明書親自簽名?
二、被告銀行理財業務人員劉勇志，代原告簽署信託交易指示書
    ，係依原告之意願逕代填載，並無違背原告委託申購之意思
    ：
    劉志勇係依原告意願逕代填載，並無違背原告委託申購之意
    思表示，且原告亦於系爭產品發行條件中文說明書親簽，準
    此，於97年2月21日原告與被告銀行就透過特定金錢信託契
    約投資國外有價證券乙事，契約必要之點均已明瞭知悉，互
    相意思表示一致，則契約（信託之法律關係）即為成立。就
    原告指陳被告銀行受僱人未得原告同意代其申購系爭債券一
    事，誠與事實不符。復就通常經驗法則而言，當一般人於收
    到銀行寄發之對帳單，發現有自己未曾申購之產品，依常理
    而言，必定會詢問銀行以了解其實情，然從97年3月起至97
    年9月15日間，長達7個月歷經寄發6次對帳單，2次配息，又
    其申購金額高達美金5萬元之鉅，原告對此一事實，竟完全
    未曾聞問？實違背一般事理，有悖於一般經驗法則及論理法
    則。
三、原告之損害並未實際發生：
    「關於侵權行為賠償損害之請求權，以受有實際損害為成立
    要件，若絕無損害亦即無賠償之可言。」最高法院19年上字
    第363號判例要旨載有明文。本件債券之發行機構雷曼兄弟
    財務公司已於97年10月8日為荷蘭阿姆斯特丹地方法院裁定
    破產，且債券之保證機構雷曼兄弟控股公司亦已於97年9月1
    5日依美國破產法向美國紐約州破產法院聲請破產保護，然
    債券發行機構雷曼兄弟財務公司清算尚未完成，保證機構雷
    曼兄弟控股公司亦尚在受理債權人申報債權程序階段，且債
    券之到期日亦尚未屆至，屆時保證機構雷曼兄弟控股公司是
    否如數支付款項亦尚不可知，原告之實際損害根本尚未發生
    ，原告究竟受有何損害，應舉證以明其實，否則何有請求被
    告為損害賠償之理？又原告縱有受損害之虞，但其有責任原
    因之事實係債券發行機構破產暨債券保證機構聲請破產保護
    （類似我國破產法之公司重整）所致；而劉勇志既已得原告
    指示，方代其申購系爭商品，並無逾權。又縱認劉勇志行為
    有疏失，則與債券保證機構聲請破產保護是否具備相當之因
    果關係？亦請原告應舉證明之。否則，即其與請求損害賠償
    之要件不符。
四、原告事後應已知悉系爭連動債業已申購完成：
  (一)依原告帳戶金流向紀錄所示，於97年3月11日即可察覺申購
    系爭債券之事實；而原告指陳由被告銀行寄發之對帳單，無
    法判別申購之產品一事，惟查，被告銀行寄發予原告之對帳
    單每一筆連動債產品下方，均會標示產品之申購日期，於對
    帳單上標示之用語為加入日期，依原告之學識經歷，不至於
    連產品申購日期不同均無法判別吧！且對帳單每月寄發，原
    告竟可謊稱對於自己是否曾於97年2月26日進行一筆5萬元美
    金之交易，對帳單上多出一筆5萬元美金之債券完全不會發
    現，一直到保證機構發生信用風險，始注意到有未曾投資之
    產品，實在叫人匪夷所思。
  (二)被告銀行於投資系爭債券交易成立後，另會由總行逕行寄交
    產品成立條件說明書予所有投資人報告交易完成，而此一文
    件不經由理財業務人員轉交，惟原告於收到此一文件後，未
    曾表示異議，亦或向本行反應，若誠如原告所述，投資過程
    完全是由劉勇志一人瞞天過海獨自所為，則原告於收到產品
    成立條件中文說明書後，為何不反應，劉勇志並無法經手產
    品成立條件中文說明書之寄發過程，原告至遲應於97年3 月
    間收到產品成立條件中文說明書時，即發現有未曾投資之連
    動債產品啊！原告所稱投資過程完全由劉勇志所為，未得原
    告同意或指示，完全無法自圓其說。
五、被告劉勇志無侵權行為之動機存在：
    原告指陳藉由推介原告投資系爭連動債券，理專也賺得額外
    之佣金一事云云，惟查本行針對員工薪資獎酬訂有完整的薪
    資獎酬給付辦法，需綜合考量員工各項表現始決定給予員工
    薪資甚或獎酬，並不會針對客戶任何單筆委託交易給予員工
    獎金佣金，不致使理財專員會因想賺取「不法佣金所得」而
    冒名代簽之情事。而原告指陳被告銀行理財專員冒簽而欲賺
    取高佣金一事，顯與事實完全與不符。
六、原告疏於注意核對帳目且未通知被告銀行，故對損害之擴大
    亦有過失：
    退步言之，若認為被告銀行於受理原告投資連動債之後台作
    業流程，漏未發現信託運用指示書為理專所代簽係有疏失，
    然原告亦親簽於產品發行條件中文說明書，及產品揭露檢核
    表上，並亦可從其帳戶金額流向異常、寄發產品成立條件說
    明書及寄發對帳單等處發現異狀，惟其均未曾向被告銀行反
    應，而依民法217條規定，原告既若無意願購買，卻又親自
    簽名於產品發行條件中文說明書及產品揭露檢核表，對於損
    害之發生誠有疏於注意之情事，且於投資系爭連動債券後，
    繼續以同一外幣活存帳戶進行交易，應能注意到帳戶資金有
    異常，但原告疏於注意且完全未通知被告銀行，而於收到被
    告銀行寄發之產品成立條件中文說明書及對帳單後，亦未察
    覺有異而向被告銀行反應，自對於損害之擴大亦有過失等語
    。
丙、綜上，併均為答辯聲明：
一、原告之訴及其假執行之聲請均駁回。
二、訴訟費用由原告負擔。
三、如受不利判決，被告願供擔保請准宣告免為假執行。
參、兩造不爭執之事項：
一、劉勇志前受僱於台新銀行之臺北縣板橋市○○路○段182巷3
    弄79號江翠分行擔任理財專員（業於97年7月間離職），負
    責銀行銷售基金等投資性商品之業務，原告則為台新銀行江
    翠分行理財投資客戶，並由劉勇志擔任原告之理財專員，負
    責為原告介紹推薦相關投資商品銷售事宜。
二、自93年起至97年7月劉勇志離職為止，原告先後有多次經由
    劉勇志申購由台新銀行銷售之多筆基金及其他投資性商品。
三、劉勇志為原告申購投資商品標的，其中一筆發生爭議（如原
    證一及原證九所載之美金5萬元商品，信託憑證編號為：TSH
    U0000000，標的代碼：TSHU），業經臺灣板橋地方法院檢察
    官認定，被告劉勇志在未得原告之同意下，明知原告並未同
    意購買被告台新銀行銷售，由美國雷曼兄弟財務公司為債券
    發行機構之TS HU-12年期美金計價雙率計息利率連動債券投
    資商品，卻於97年2月21日在被告台新銀行江翠分行內，在
    「台新銀行受託投資國內外有價證券暨信託運用指示書」上
    ，偽簽原告之姓名，偽造前開雷曼兄弟連動債申購書1紙，
    並持之向被告台新銀行行使，藉以表示原告於97年2月21日
    申購雷曼兄弟連動債投資商品5萬美元，已構成偽造文書罪
    嫌，而於99年5月24日以該署99年度偵字第14864號提起公訴
    ，目前在法院刑事庭審理中（99年度訴字2087號，舜股）。
四、原證一（見台北地院99年度審訴字第512號卷第14頁）、原
    證九（本院卷第124頁），其所示「指示書」所載原告簡佑
    哲之簽名兩枚，壹枚在原留存印鑑外幣欄位，另外壹枚是在
    下方之確認欄位，均為被告劉勇志所簽署。
五、原證一與原證九之第一頁係相同之文件。而原證九第二頁「
    揭露檢查表」（見本院卷第125頁）及第三頁「產品發行說
    明書尾頁」（見本院卷第126頁）所示之原告簡佑哲之簽名
    ，為原告簡佑哲本人所親簽。
六、台新銀行曾以平信方式將97年3月至97年9月之財產管理運用
    對帳單寄發予原告如本院卷第143頁至187頁所載。
肆、法院之判斷：
    原告主張劉勇志未經伊同意，於97年2月間擅自模仿原告筆
    跡，於「台新銀行投資國內外有價證券及信託運用指示書」
    亦即「雷曼連動債合約書之指示書」信託憑證編號：TSHU00
    00000，標的代碼：TSHU）上盜簽原告姓名，以原告名義向
    台新銀行投資購買美金5萬元之上開連動債商品並自原告美
    金帳戶扣款，因而受有美金5萬元之損害；被告則以原告確
    有購買系爭連動債之意思，並有授權劉勇志在「指示書」上
    簽名資為抗辯。茲兩造爭執要旨在於：原告有無授權劉勇志
    於「指示書」上簽名購買系爭連動債？原告是否因此受有損
    害？經查：
甲、原告有無授權被告劉勇志於指示書上簽名？
一、原告主張劉勇志未經其同意於上開指示書上偽簽乙事，業經
    臺灣板橋地方法院檢察署檢察官認定，劉勇志在未得原告同
    意，明知原告並未同意購買被告台新銀行銷售，由美國雷曼
    兄弟財務公司為債券發行機構之TSHU-12年期美金計價雙率
    計息利率連動債券投資商品，卻於97年2月21日在台新銀行
    江翠分行內，於「台新銀行受託投資國內外有價證券暨信託
    運用指示書」上偽簽原告姓名，偽造前開雷曼兄弟連動債申
    購書1紙持向台新銀行行使，以表示原告於97年2月21日申購
    該連動債5萬元美金之事實，已構成偽造文書罪嫌，而於99
    年5月24日以該署99年度偵字第14864號提起公訴在案，而劉
    勇志亦自承其確有在上開指示書上原留存印鑑外幣欄位、下
    方之確認欄位簽署樹原告姓名，是原告主張劉勇志未經其同
    意而有偽簽申購之事實，堪信為真實。
二、被告雖抗辯其前開簽名係受原告授權代簽，惟業為原告所否
    認。按當事人主張有利於己之事實者，就其事實有舉證之責
    任，民事訴訟法第277條前段定有明文。又原告對於自己主
    張之事實已盡證明之責後，被告對其主張如抗辯其不實並提
    出反對之主張者，則被告對其反對之主張，自應負證明之責
    ，此為舉證責任分擔之原則，有最高法院18年上字第2855號
    判例要旨可參。本件原告主張劉勇志未經同意有偽簽申購乙
    事既經認定如前，而被告就其抗辯係經授權一事，自應由被
    告負舉證之責。被告主張原告於97年2月21日確有購買系爭
    連動債之意思並有前開授權行為，係以：
  (一)原告於事前在系爭連動債之產品條件揭露檢查表及產品發行
    條件中文說明書尾頁上親自簽名，再由劉勇志填載標的名稱
    、金額、費用等資料而完成申購，足徵原告確有購買系爭連
    動債之意思。
  (二)台新銀行於97年2月26日自原告於該行外匯活存第000000000
    000帳號扣款美金50,175元（5萬美元為申購金額、175美元
    為銀行收取之手續費），原告於隔日2月27日即有透過網路
    銀行查看其帳戶記錄，其後更有多達10餘次查看記錄，原告
    又於事後9次補登該存褶明細，且依帳戶交易明細於97年6月
    11日、9月10日顯示系爭雙率計息連動債各有配息1100美元
    ，且原告另分別在97年3月11日、3月26日、4月23日、5月30
    日、6月13日、7月25日經由被告辦理8筆外幣投資性產品之
    申購，同年5月8日、6月4日、7月31日共計3次原告自行透過
    網路銀行操作辦理申購、轉入等美元計價基金外匯交易，可
    知原告就其外匯帳戶內之交易或結餘款項金額應極為明瞭，
    故原告就系爭50,175元美金扣款之事實顯已知悉。況台新銀
    行於97年3月間將該連動債之產品成立條件中文說明書寄予
    原告，並以平信方式將97年3月至97年9月之財產管理運用對
    帳單按月寄予原告，上開對帳單期間共有7期（7個月）均列
    有系爭連動債名稱、日期、信託金額、價格等等之申購資料
    ，並有顯示系爭雙率計息連動債97年6月份、9月份亦各有2
    次配息之訊息，就此事實原告不可能不知悉。
  (三)劉勇志與原告並無委任關係，亦未因代簽原告姓名而獲有佣
    金或績效獎金利益，故不致甘冒犯罪及失去工作之風險而偽
    造原告簽名。
三、本院查：
  (一)依系爭連動債「產品發行條件中文說明書」第(1)項：「本產
    品僅提供予自認得獨立判斷或另尋求顧問（本行除外）意見
    之投資人，委託人（兼受益人）充分閱讀本產品說明書及本
    產品主要風險，願簽名並確認同意接受本產品的相關交易條
    件（含費用、收益及損失計算方式等）及投資風險，委託人
    對本產品的相關交易條件及投資風險是否有意見？」，第(2)
    項：「委託人向本行提出預購書申購書後，即不得再以任何
    理由撤回或撤銷該筆預購或申購，本行已派專員解書產品內
    容及主要風險，副本影本已由本行理財專員當面轉交無誤，
    及第(5)項：「本行所提供之商品說明之條件、內容不表示為
    任何相關要約或要約之誘引，詳細商品內容及相關權益，悉
    依本行與客戶簽定之書面交易契約等相關文件為準。」（見
    本院卷第107頁）等文義內容觀之，系爭「產品條件揭露檢
    查表」、「產品發行說明書」等文件，均非系爭商品申購之
    合約，至多係確認並證明銀行確實有盡其產品說明及風險告
    知之義務而已，而原告是否有同意申購該投資產品，仍應以
    有無在「台新銀行投資國內外有價證券及信託運用指示書」
    簽名為依據，故原被告抗辯：原告事前於產品條件揭露檢查
    表、產品發行條件中文說明書等文件上簽名，即認定原告有
    同意授權劉勇志於系爭前開「指示書」上簽名代為申購該項
    產品，自不足採。
  (二)被告抗辯由事後對帳單及公開說明書之寄送、原告外匯活存
    帳號之交易明細、補登存褶記錄、透過網路銀行查看交易記
    錄明細等資料可知，原告事後應知情其有購買系爭連動債券
    商品云云，惟查：台新銀行每月雖有寄送對帳單予原告，然
    原告所投資之產品項目甚多，且據原告提出被告台新銀行寄
    送之對帳單上，亦僅載明「十二年期美金計價『雙』」、或
    「十二年期美金計價『歐』」，其後均載明「無憑證」（見
    本院卷第134頁至第136頁），並未顯示其所扣款之「信託憑
    證代號」，供原告從形式上確知其已申購雷曼兄弟連動債；
    至於被告抗辯曾由台新銀行總行寄送系爭產品成立條件說明
    書一節，則為原告所否認，查依上開指示書下方之「公開說
    明書交付方式」（擇一），已勾選「已取得，本次無需再交
    付」（見台北地院審訴卷第14頁），是已難認原告確有收受
    上開說明書之事實，且台新銀行亦未舉證原告已收受上開說
    明書，自難據此認定原告已收受上開說明書而明知其購買連
    動債；再者，原告外匯活存帳號之存摺及透過網路銀行查詢
    投資紀錄，均未顯示「信託憑證代號」，又依原告提出之該
    外匯存款存摺明細表影本示，97年2月26日固有扣款美金50,
    175元，然其項目僅記載「雙率計息」（見本院卷第333頁）
    ，此「存摺」上之產品名稱亦與「對帳單」產品名稱完全不
    相同，是難認原告已明知劉勇志冒簽其姓名之事實。再者，
    原告縱然於事後從外匯存摺及網路銀行查悉該筆連動債交易
    而知悉申購之事實，惟亦不能執此反證原告事前有授予劉勇
    志簽署前開「指示書」之授權行為存在，至於系爭連動債雖
    於97年6月及9月均有配息入帳之事實，然縱因該配息事實致
    原告事後知悉其已完成申購乙事，心存僥倖獲利投機心態而
    消極未向被告提出追究，此亦不足反證原告事前確有上開授
    權行為，且亦不當然構成事後有何積極追認行為存在，故被
    告前揭抗辯，自非可取。至於，原告受有之配息利益，是否
    構成不當得利，則屬另一法律關係，並無礙於被告侵權行為
    之成立。
  (三)按故意或過失不法侵害他人之權利者，負損害賠償責任，民
    法第184條第1項前段定有明文；故財產權受有侵害之被害人
    ，可視其實際損害情形訴請加害人賠償而回復侵害前之財產
    原狀，此與行為人是否因其行為而獲有利益無關。從而，被
    告抗辯劉勇志並未因代簽原告姓名而獲有佣金或績效獎金等
    利益縱屬真實，亦無礙於侵權行為責任之成立。
乙、原告是否受有損害？是否與有過失？
一、被告主張系爭連動債自97年3月7日發行，其閉鎖期為3個月
    ，原告於申購後自同年6月7日即可提前贖回，原告依據帳單
    所示投資情形可提前贖回而未予贖回，縱因發生連動債發行
    公司破產導致原告損失之情形，亦與被告無關；且本件債券
    之發行機構雷曼兄弟財務公司已於97年10月8日為荷蘭阿姆
    斯特丹地方法院裁定破產，且債券之保證機構雷曼兄弟控股
    公司亦已於97年9月15日依美國破產法向美國紐約州破產法
    院聲請破產保護，然債券發行機構雷曼兄弟財務公司清算尚
    未完成，保證機構雷曼兄弟控股公司亦尚在受理債權人申報
    債權程序階段，且債券之到期日亦尚未屆至，屆時保證機構
    雷曼兄弟控股公司是否如數支付款項亦尚不可知，原告之實
    際損害尚未發生，且原告疏於注意核對帳目且未通知被告銀
    行，故對損害之擴大亦有過失云云。
二、本院查：
  (一)按因故意或過失，不法侵害他人之權利者，負損害賠償責任
    ；故意以背於善良風俗之方法，加損害於他人者亦同，民法
    第184條第1項有所明文。又金錢財產權受有侵害者，被害人
    應受賠償之目的在於回復金錢財產權原應有之狀態而填補損
    害；而與不法加害金錢財產權後之代替物之殘值為若干無關
    。從而，原告依據侵權行為損害賠償請求權，訴請被告回復
    其5萬元美金之財產權原狀自屬有據，被告抗辯系爭連動債
    尚未結算，原告並未受有損害，顯屬無據。
  (二)次按受僱人因執行職務，不法侵害他人之權利者，由僱用人
    與行為人連帶負損害賠償責任，民法第188條第1項前段有所
    明文。而民法第188條第1項所謂受僱人因執行職務不法侵害
    他人之權利，不僅指受僱人因執行其所受命令，或委託之職
    務自體，或執行該職務所必要之行為，而不法侵害他人之權
    利者而言，即受僱人之行為，在客觀上足認為與其執行職務
    有關，而不法侵害他人之權利者，就令其為自己利益所為亦
    應包括在內，受僱人執行職務不法侵害他人權利之行為，不
    以受僱人執行職務範圍內之行為為限，並包括與執行職務相
    牽連或職務上予以機會之行為在內（最高法院94年度台上字
    第1855號裁判參照）。查劉勇志原任職台新銀行江翠分行之
    理財專員，乃台新銀行之受僱人。劉勇志於上開指示書上偽
    簽原告之姓名，向台新銀行表示原告申購系爭雷曼兄弟連動
    債已如上述，劉勇志對原告之上述行為，已構成民法第184
    條第1項規定之侵權行為，自應對原告負損害賠償責任，且
    劉勇志所為侵權行為，乃係藉執行台新銀行江翠分行之職務
    上機會為之，屬因執行職務而不法侵害原告之權利，依據民
    法第188條第1項規定，台新銀行自應與劉勇志就上述損害連
    帶負賠償之責。是原告主張被告應負連帶給付責任，即屬有
    據。
  (三)末按損害之發生或擴大，被害人與有過失者，法院得減輕賠
    償金額，或免除之，民法第217條第1項有所明文。此所謂被
    害人與有過失，須其行為為損害之共同原因，且其過失行為
    並有助成損害之發生或擴大者，方屬相當。查原告係遭劉勇
    志於上開指示書上偽簽其姓名申購雷曼兄弟連帶債，原告既
    無被告所主張有授權之行為，亦無事後有知悉而追認其申購
    連帶債之事實，故原告並無有以共同行為而助成上述損害之
    發生或擴大，因此，要無與有過失原則之適用，是被告所辯
    ，並不可採。
丙、結論：
一、綜上，原告並無授權劉勇志向台新銀行申購系爭雷曼兄弟之
    連動債產品，係因台新銀行僱佣之劉勇志自行故意偽簽行為
    導致原告受有5萬元美金之損失。從而，原告依據民法第184
    條、第188條侵權行為損害賠償請求權，請求被告連帶給付
    原告美金5萬元，及均自起訴狀繕本送達翌日即劉勇志自99
    年5月1日起、被告台新銀行自99年4月17日起（見本院卷第
    19頁至第21頁）均至清償日止，按年息百分之5計算之利息
    ，為有理由，應予准許。
二、本件判決基礎已臻明確，兩造其餘攻擊防禦方法及舉證，於
    判決結果無影響，毋庸一一論列，附此敘明。
三、兩造分別陳明願供擔保聲請宣告或免為假執行，經核均無不
    合，爰酌定相當擔保金額分別准許之。
四、依民事訴訟法第78條、第85條第2項、第390條第2項、第392
    條第2項，判決如主文。
中    華    民    國    99    年    12    月    15    日
                  民事第一庭    法  官  黎文德
以上正本係照原本作成
如對本判決上訴，須於判決送達後20日內向本院提出上訴狀
中    華    民    國    99    年    12    月    17    日
                                書記官  趙彬

司法院資訊處製作；財團法人民間司法改革基金會備份。
